【裁判字號】    99,訴,63
【裁判日期】    990831
【裁判案由】    確認通行權存在
【裁判全文】
臺灣新竹地方法院民事判決                99年度訴字第63號
原      告  申○○
            丑○○
共同訴  訟
代  理  人  彭火炎律師
            張玉琳律師
被      告  午○○
            庚○○
            癸○○
            辰○○
            卯○○
            巳○○
前列四人共同
訴訟代理人  壬○○
被      告  戊○○○
            丙○○○
            乙○○○
            未○○
            丁○○○
            酉○○
            甲○○
            己○○
            亥○○
            戌○○
            寅○○
兼前列十三人共同
訴訟代理人  辛○○
被      告  天○○
訴訟代理人  子○○
上列當事人間確認通行權存在等事件，本院於民國99年8月2日辯
論終結，判決如下：
    主  文
被告應將坐落新竹縣新豐鄉○○段五一六之八地號上如附圖所示
Ｌ４長度十一點八六公尺、高度一點六公尺之圍牆拆除，並將如
附圖所示Ｂ部分面積二三點三七平方公尺之土地交還原告及其他
共有人全體。
被告應將坐落新竹縣新豐鄉○○段五一六之八地號上如附圖所示
Ｃ部分面積零點八五平方公尺之地上物拆除，並將土地交還原告
及其他共有人全體。
被告應將坐落新竹縣新豐鄉○○段五一六之八地號上如附圖所示
溝 (４）ａ-ｂ長度零點三八公尺及ｂ-ｃ長度零點二五公尺之排
水設備除去，不得使新竹縣新豐鄉○○段五一六之九地號土地上
之液體直注於五一六之八地號內。被告應將如附圖所示Ｄ部分面
積零點零二平方公尺之土地交還原告及其他共有人全體。
原告其餘之訴駁回。
訴訟費用由被告負擔五分之一，餘由原告負擔。
本判決原告勝訴部分得假執行。
    事實及理由
甲、程序方面：
一、按確認之訴非原告有即受確認判決之法律上利益者，不得提
    起。所謂即受確認判決之法律上利益，係指法律關係之存否
    不明確，原告主觀上認其在法律上之地位有不安之狀態存在
    ，且此種不安之狀態，能以確認判決將之除去者而言（最高
    法院52年台上字第1240號判例意旨參照）。本件原告主張其
    所有坐落新竹縣新豐鄉○○段516-8地號土地，經被告阻斷
    同段516-9地號上原有之既成道路致516-8地號與公路無適宜
    之聯絡致不能為通常使用，對被告所有之系爭土地有通行權
    存在，惟為被告所否認，則原告就系爭土地是否有通行權之
    存在，即陷於不明確之狀態，而此不明確之狀態可以確認判
    決除去，是原告提起本件訴訟確認通行權存在之訴，即有確
    認利益。
二、次按原告於判決確定前，得撤回訴之全部或一部，但被告已
    為本案之言詞辯論者，應得其同意，民事訴訟法第262條第1
    項定有明文。查原告起訴時列名雅緻學園管理委員會為被告
    ，並於98年8月31日撤回對雅緻學園管理委員會之訴訟，有
    原告之民事撤回狀在卷可憑，未經被告名雅緻學園委員會異
    議，應予准許，合先敘明。
三、按訴狀送達後，原告不得將原訴變更或追加他訴，但擴張或
    減縮應受判決事項之聲明者，不在此限，民事訴訟法第255
    條第1項第3款定有明文。查本件原告起訴時原係請求先、備
    位聲明，並於先位第(二)、(三)、(四)項聲請請求被告應按月給付
    新台幣（下同）800元、40元、87元及備位聲明第(四)項請求
    被告應按月給付原告58,500元上列金錢給付請求，嗣原告減
    縮備位聲明及上開金錢上之請求，參諸前揭規定，應予准許
    ，併予敘明。
乙、實體方面：
壹、原告方面：
一、原告起訴主張：
(一)、原告乃坐落新竹縣新豐鄉○○段516-8地號之共有人，因被
    告所有之建物附連圍繞之磚牆等障礙物，占用他人所有之
    516-8地號部分土地（即如附圖所示Ｂ部分及Ｃ部分）、又
    逕將516-9地號上液體注於相鄰之516-8地號土地（即使用原
    告所有之516 -8地號如附圖所示Ｄ部分），爰依民法第767
    條規定請求如訴之聲明第(二)、(三)、(四)項，請求拆除地上物及
    交還土地。
(二)、又土地因與公路無適宜之聯絡，致不能為通常使用者，土地
    所有人得通行周圍地以至公路，民法第787條第1項定有明文
    。況公用地役關係乃私有土地而具有公用物性質之法律關係
    ，久為我國法制所承認，又此項道路之土地，既已成為他有
    公物中之公共用物，則被告雖仍有其所有權，但其所有權之
    行使應受限制，不得違反供公眾通行之目的，此亦有行政法
    院45年度判字第8號判例可參。本件與被告所有之建物附連
    圍繞之磚牆等障礙物，非但占用他人所有之516-8地號部分
    土地，還阻斷516-9 地號上原有之既成道路致516-8地號與
    公路無適宜之聯絡致不能為通常使用，且消防車亦不能通行
    ，影響安全，爰請求判決如訴之聲明第(一)項。
(三)、本件原告社區興建之初（原建商為韋華建設有限公司）即已
    給付土地通行補償費900,000元予被告社區建商（即寶綸開
    發有限公司），並徵得坐落新竹縣新豐鄉○○段第516-9、
    516-10 、516-12、516-3 7號【上開土地即嗣後合併整編之
    516-9地號】土地所有權人同意通行本件土地，被告為516-9
    地號繼受人，竟以損害他人為目的而於516-9地號興建柵欄
    及水泥檔，甚於原告之516-8號土地上興建圍牆阻絕原告通
    行「明新街182巷」之既有道路，顯有未合。
二、訴之聲明：
(一)、請求確認原告就被告所有坐落新竹縣新豐鄉○○段516-9地
    號如附圖所示Ａ部分面積50.36平方公尺之土地有通行權存
    在。被告應將如附圖所示L1長度2.5公尺、高度0.2公尺之水
    泥檔及L2長度1.6公尺、高度0.27公尺之水泥檔暨L3長度2.
    11公尺、高度0.85公尺之柵欄及水泥檔拆除，並不得在上
    開土地上為妨阻原告通行之行為。
(二)、被告應將坐落新竹縣新豐鄉○○段516-8地號上如附圖所示L
    4長度11.86公尺、高度1.6公尺之圍牆拆除；及將如附圖所
    示Ｂ部分面積23.37平方公尺之土地交還原告及其他共有人
    全體。
(三)、被告應將坐落新竹縣新豐鄉○○段516-8地號上如附圖所示
    Ｃ部分面積0.85平方公尺之地上物拆除；及將土地交還原告
    及其他共有人全體。
(四)、被告應將坐落新竹縣新豐鄉○○段516-8地號上如附圖所示
    溝(4)a-b長度0.38公尺及b-c長度0.25公尺之排水設備除去，
    不得使新竹縣新豐鄉○○段516- 9地號土地上之液體直注於
    516-8地號內。被告應將如附圖所示Ｄ部分面積0.02平方公
    尺之土地交還原告及其他共有人全體。
(五)、訴訟費用由原告負擔。
(六)、原告願提供現金或等值之金融機關可轉讓定期存單供擔保請
    准宣告假執行。
貳、被告方面：
一、被告張庭蘭、癸○○、戊○○○、丙○○○、乙○○○、未
    ○○、丁○○○、酉○○、甲○○、己○○、亥○○、戌○
    ○、寅○○、辛○○部分：
(一)、當初系爭土地就無連外道路，此乃建商問題，與被告無涉。
    有關系爭圍牆，是兩造原先經過鑑界後建造，縱有部分在對
    方土地上，也是經過雙方協議後興建。且購屋時並不知悉原
    告有給付900,000元以為通行之事。
(二)、就99年3月2日函文及複丈成果圖：A、B部分無意見，C部分
    若有佔用會移除，D部分水溝（溝4）並無佔用原告土地，乃
    排雨水及一般家庭用水之用，若堵起來將導致雨水及一般家
    庭用水無法排出、且會影響原告之化糞池。
二、被告午○○、辰○○、卯○○、巳○○部分：
    900,000元是用以補償被告一樓損失一間部分的價金。排水
    溝道無法另行改道排水。
參、得心證之理由：
一、按所有人對於無權占有或侵奪其所有物者，得請求返還之；
    對於妨害其所有權者，得請求除去之；各共有人對於第三人
    ，得就共有物之全部為本於所有權之請求；但回復共有物之
    請求，僅得為共有人全體之利益為之，民法第767條、第821
    條分別定有明文。又土地所有人，不得設置屋簷，或其他工
    作物，使雨水直注於相鄰之不動產，民法第777條復有明文
    。又各共有人對於第三人，得就共有物之全部，為本於所有
    權之請求，惟對於無權占有請求返還共有物之訴，應求為命
    被告向共有人全體返還，亦有最高法院41年度台上字第611
    號判例可資參照。本件原告主張系爭土地其為部分共有人，
    ，業據提出土地登記謄本為證，惟被告所有之建物附連圍繞
    之磚牆，占用其所有之516-8地號土地，即長度11.86公尺、
    高度1.6公尺，即如附圖所示Ｂ部分之磚造圍牆，面積23.37
    平方公尺及Ｃ部分鐵製階梯，面積0.85平方公尺，又逕將坐
    落同段第516-9地號上之住宅廢棄液體以排水溝(4)a-b長度
    0.38公尺及b-c長度0.25公尺之排水設備如附圖所示Ｄ部分
    面積0.02平方公尺注入相鄰原告所有系爭土地之情，業經本
    院至系爭土地現場履勘屬實，製有勘驗筆錄及囑託新竹縣新
    湖地政事務所製有如附圖之複丈成果圖可稽。從而，原告依
    據民法第767條、第777條、第821條之規定，本於所有權之
    作用，訴請如訴之聲明第一、二、三項部分，洵屬正當，應
    予准許。至被告辯稱當初建蓋圍牆時已經雙方鑑界，並經由
    協議為之云云，因未提出有利於此之證據以為佐證，是其此
    部分抗辯尚非可採。
二、又按土地因與公路無適宜之聯絡，致不能為通常使用者，土
    地所有人得通行周圍地以至公路，民法第787條第1項雖有明
    文。然查，原告所有系爭516-8地號土地之北側雖由被告建
    有一磚造長度11.86公尺、高度1.6公尺之圍牆，且圍牆外並
    分有長度2.5公尺、高度0.2公尺及長度1.6公尺、高度0.27
    公尺之水泥檔暨長度2.11公尺、高度0.85公尺之柵欄，然原
    告所謂之通行係以出入新竹縣新豐鄉○○街182巷以為聯外
    使用，而系爭516-8地號土地之南方，尚有新竹縣新豐鄉○
    ○街200之既有巷道相通，並無形成與公路無適宜聯絡之袋
    地等情，業經本院勘驗屬實，並製有勘驗筆錄及現場照片可
    參，是原告主張依據民法第787條第1項規定，求為其聲明第
    一項部分，顯失所據，應予駁回。
肆、綜上，原告依據民法第767條、第777條、第821條之規定，
    本於所有權之作用，訴請如訴之聲明第一、二、三項部分，
    ，應予准許，逾此部分之請求，尚屬無由，應予駁回。
伍、本件所命被告之給付價額尚未逾50萬元，依民事訴訟法第
    389第1項第5款，應職權宣告假執行。
陸、本案事證已臻明確，兩造其餘主張陳述及所提之證據，均毋
    庸再予審酌，附此敘明。
柒、據上論結：原告之訴為一部有理由，一部無理由，並依民事
    訴訟法第79條但書，判決如主文。
中    華    民    國    99    年    8     月    31    日
                  民事第二庭    法  官  彭淑苑
以上正本係照原本作成。
如對本判決上訴，須於判決送達後 20 日內向本院提出上訴狀。
如委任律師提起上訴者，應一併繳納上訴審裁判費。
中    華    民    國    99    年    8     月    31    日
                                書記官  王恬如

司法院資訊處製作；財團法人民間司法改革基金會備份。
